【裁判字號】    97,台上,554
【裁判日期】    970131
【裁判案由】    違反貪污治罪條例等罪
【裁判全文】
最高法院刑事判決              九十七年度台上字第五五四號
上  訴  人  乙○○
選任辯護人  薛松雨律師
            王玫珺律師
            楊國宏律師
上  訴  人  丙○○
選任辯護人  丁福慶律師
上  訴  人  甲○○
選任辯護人  許文彬律師
            蕭嘉甫律師
上列上訴人等因違反貪污治罪條例等罪案件，不服台灣高等法院
中華民國九十五年十月十二日第二審判決（九十三年度上訴字第
一四七九號，起訴案號：台灣台北地方法院檢察署八十七年度偵
字第二五四六七號、八十八年度偵字第一一一四號），提起上訴
，本院判決如下：
    主  文
原判決關於乙○○、甲○○、丙○○部分均撤銷，發回台灣高等
法院。
    理  由
本件原判決撤銷第一審關於上訴人乙○○、甲○○部分之科刑判
決，改判依修正前刑法牽連犯規定，論乙○○以對於主管之事務
，明知違背法令，直接及間接圖其他私人不法之利益，因而獲得
利益罪，處有期徒刑伍年陸月；甲○○以共同違反水土保持義務
人於山坡地內從事開挖整地，應先擬具水土保持計畫，送請主管
機關核定之規定，未先擬具水土保持計畫，致生水土流失罪，處
有期徒刑拾月，及為相關從刑之諭知。另維持第一審論上訴人丙
○○以行使偽造私文書，足以生損害於他人罪，處有期徒刑捌月
，並為相關從刑宣告之判決，駁回丙○○在第二審之上訴，固非
無見。
惟查：(一)、已受請求之事項未予判決，其判決當然為違背法令，
刑事訴訟法第三百七十九條第十二款定有明文。本件第一審判決
論乙○○、甲○○以共同對於主管之事務，明知違背法令，直接
圖其他私人不法之利益，因而獲得利益罪；丙○○以行使偽造私
文書，足以生損害於他人罪；又說明乙○○、甲○○、丙○○其
餘被訴部分，均不另為無罪之諭知。嗣除丙○○、乙○○、甲○
○提起第二審上訴外，檢察官亦不服第一審判決，針對乙○○、
甲○○、丙○○不另為無罪諭知部分，提起第二審上訴（見原審
卷第一宗第三十九至四十四頁），乃原判決僅分別駁回丙○○在
第二審之上訴，並就乙○○、甲○○上訴意旨否認犯罪，說明其
並無可取，認應撤銷改判（見原判決第二十八至三十頁，理由壹
之乙之五、六）。然對於檢察官上訴部分，則置而不論，自有已
受請求之事項未予判決之違法。(二)、「被告以外之人於審判外之
言詞或書面陳述，除法律有規定者外，不得作為證據」、「被告
以外之人於檢察事務官、司法警察官或司法警察調查中所為之陳
述，與審判中不符時，其先前之陳述具有較可信之特別情況，且
為證明犯罪事實存否所必要者，得為證據」。民國九十二年二月
六日修正公布，同年九月一日施行之刑事訴訟法第一百五十九條
第一項、第一百五十九條之二分別定有明文。本件繫屬於原審時
，上開規定，均已施行，原判決於理由欄先係適用上開規定，認
證人余文柱於法務部調查局（下稱調查局）所為之證述係屬審判
外陳述，無證據能力（見原判決第六頁，理由壹、甲之一），然
其繼而又引用證人余文柱於調查局之陳述，資為認定乙○○犯圖
利罪之證據之一（見原判決第十六頁，理由壹、乙、二之(十)），
已有採證矛盾之違法。又原判決引用共同被告丁富義、丙○○、
陳明哲、高金輝等人於調查局所為之供詞，作為認定乙○○犯圖
利罪之證據（見原判決第十、十四、十六頁），並未說明各該共
同被告於審判外之陳述，究竟如何符合傳聞法則之例外規定而有
證據能力，遽引為認定乙○○有罪之證據，亦難謂適法。(三)、前
開第一百五十九條之二規定，以被告以外之人於審判中之陳述與
其先前在檢察事務官、司法警察官或司法警察調查中所為陳述不
符時，其先前之陳述，必須具備特別可信性及必要性兩項要件，
始得作為證據。而所謂「具有較可信之特別情況」，係指陳述是
否出於供述者之真意、有無違法取供情事之信用性而言，故應就
偵查或調查筆錄製作之原因、過程及其功能等加以觀察其信用性
，據以判斷該傳聞證據是否有特別可信之情況而例外具有證據能
力。法院倘採用被告以外之人先前不一致之陳述為判決基礎時，
必須載明其理由，否則即有理由不備之違法。本件原判決於理由
引用證人葉為恭於調查局所為之陳述，資為認定乙○○圖利之證
據（見原判決第十頁，理由壹、乙、二、(二)、１）；以及引用證
人劉雙財、劉福康於調查局之供述，資為認定丙○○犯行使偽造
文書罪之證據（見原判決第十九至二十一頁，理由壹、乙、二、
(二)）。然其僅形式上引用條文之抽象文字，即認有證據能力（見
原判決理由壹、甲、一），而對於各該證人於審判外之陳述，如
何合乎「具有較可信之特別情況」之要件，並未載明其具體之理
由，仍屬理由不備之違法。(四)、原判決固以台北縣政府八十七年
五月十二日會勘時，「深坑鄉流浪犬中途之家」工程現場化糞池
水泥管尚未裸露於地表，但第一審法官於九十一年八月二十七日
勘驗結果，現場山坡地化糞池水泥管土壤裸露，有土壤沖蝕之情
形，已造成地表或地下水源涵養之功能破壞，而有水土保持法施
行細則第三十五條第一項第二款之情形，已符合「致生水土流失
」之要件，因認乙○○、甲○○違反水土保持法第十二條規定，
應共負水土保持法第三十三條第三項前段之罪（見原判決第二十
五、二十七頁，理由壹、乙、三之(五)及四之(一)）。惟甲○○於原
審否認現場有水土流失情形，並辯稱：依台北縣政府八十七年五
月十二日會勘紀錄記載「……周邊有裸露地情形……現場裸露地
部分並應儘速恢復植生覆蓋，以防止土石沖刷」（見第一審卷三
第五十八至六十頁），該土地尚未發生水土流失。且深坑鄉公所
於會勘後即僱工植草，依台北縣政府八十八年五月二十六日北府
農六字第一九五四０八號函所載：「現場裸露部分，以植生改善
完成七十五％以上，現仍請台端加強維護」（見第一審卷四第一
八七頁），依該函所附改善情形巡查會勘紀錄：「已改善完成，
請繼續維護」（見第一審卷四第一八八頁）所示，本件確實未發
生水土流失之結果。第一審法院法官於九十一年八月二十七日會
勘時，土壤及水泥管會有裸露情形，係調查局台北市調查處於八
十七年四月十七、二十一日會勘時現場開挖化糞池所致等語（見
原審卷三第一二二、一二三頁）。卷查調查局台北市調查處及台
北縣政府人員確曾於八十四年四月十七日及二十一日兩度前往「
深坑鄉流浪犬中途之家」工程現場會勘，並開挖化糞池，有會勘
紀錄在卷供參（見該工程卷一第九十一至九十四頁），是甲○○
所辯似非全然無據。原審對於上開甲○○之辯解，並未詳加查明
是否可信，亦未說明其不予採取之理由，遽為前揭不利於甲○○
等人之認定，亦有調查未盡及理由不備之違法。(五)、有罪判決書
所載之犯罪事實，為判斷其適用法律當否之準據，法院應將依職
權認定與犯罪構成要件有關之事實，翔實記載，並於理由內逐一
說明其憑以認定之證據，使事實認定與理由說明，互相適合，方
為合法。原判決固論乙○○、甲○○二人均共犯水土保持法第三
十三條第三項前段之罪，然對於其二人此部分有如何之犯意聯絡
及行為分擔等與犯罪構成要件有關之事實，則未翔實記載認定，
並說明其憑以認定之證據及理由，亦有可議。(六)、原判決又以乙
○○、甲○○二人均「明知」申辦本件「深坑鄉流浪犬中途之家
」工程，需擬具水土保持計畫書，其等未先擬具水土保持計畫書
，即委由不知情之包商高金輝僱工開挖整地，致生水土流失，應
負水土保持法第三十三條第三項前段之罪。然乙○○辯稱：深坑
鄉轄內土地百分之九十以上皆屬山坡地，以往發包整修、興建道
路等工程從未發生因未辦理水土保持工作而遭主管機關或其他機
關糾正之情形，故歷年來工務承辦人均不知曉有山坡地水土保持
計畫之問題，我到任後亦未就山坡地開發之相關法令特加注意，
且深坑鄉公所建設課編制上人員有限，每人均同時督辦多項工程
，我並需負責各項行政事宜，無法事必躬親，在爭取時效之情況
下，因此疏未注意鄉有土地係山坡地保育區，需先做好水土保持
之問題云云；甲○○辯以：我不知山坡地應先擬具水土保持計畫
報請主管機關核准，且本件「深坑鄉流浪犬中途之家」工程既經
專業設計公司設計完成圖說，一切施工均應符合法令之規定，故
認無須申請建築執照，亦疏未注意山坡地保育利用條例有關水土
保持之問題等語。甲○○並聲請第一審法院向台北縣政府函查，
據該府以九十一年八月八日北府農山字第０九一０四四七三六四
二號函復稱：「深坑鄉公所就所有法定山坡地欲行開發使用，截
至八十六年間止，本府農業局現登資料尚無相關核定之水土保持
計畫」等語（見第一審卷二第十一、一四四頁）。原判決就乙○
○、甲○○此部分之辯解及上開證據資料，未予指駁及斟酌，遽
認其二人有犯罪之直接故意，尚嫌速斷，而有理由不備之違法。
(七)、至於「深坑鄉公所違規拖吊停車場整地工程」部分，原判決
固引用乙○○及證人葉為恭、丁富義三人所供，確認該工程借方
夯實編列負四十一元係由乙○○、丁富義所提議，再與葉為恭討
論決定之等情，並以此資為不利於乙○○之論據之一（見原判決
第十、十一頁，理由壹、乙、二之(二)）。然證人葉為恭於調查局
係供稱：該工程預算限在新台幣（下同）五十萬元以下，丁富義
在單價分析表上列借方夯實之單價為負七十元，伊即根據其所列
之負七十元，加計夯實之單價成本二十九（元），計算出每立方
公尺之借方夯實單價為負四十一元（見調查卷二第二十二頁）；
丁富義則供稱：我當時與設計師洽商是廢土每立方公尺可收費一
百元，所以土方回填之基準單價是負一百元，最後變成負四十一
元，其過程我也不清楚（見同卷第七頁）；乙○○於調查局陳稱
：我未限制設計師將工程預算壓低為五十萬元以下。土方回填編
列為負數，因可供人倒土收費，以每立方公尺一百元為基礎，由
我提議後與承辦人丁富義交換意見，意見一致再通知設計師（見
同上卷第十一、十二頁）。各該證據資料如果可信，葉為恭、丁
富義所為之供述與乙○○所陳並非一致，似尚無法確認工程借方
夯實編列為負四十一元之過程，究竟實情如何？尚待釐清，原審
未予究明，遽為前揭論斷，自欠允當。(八)、科刑判決書對於構成
犯罪之事實。應詳加認定，並敘明其所憑之證據及論斷之理由，
方足以資論罪科刑。又有罪判決宣示之主文，茍與所載之理由不
相一致，亦屬判決理由矛盾之違背法令。原判決論乙○○以圖利
罪，其中關於「陳明哲分別支付高金輝、余文柱土尾費二十萬元
及六十萬元」等情部分，原判決認乙○○係間接圖利高金輝、余
文柱二人（見原判決第五頁倒數第八至六行；第二十七頁第一至
四行）。然查高金輝、余文柱二人獲得陳明哲給付上開土尾費之
事實，是否原為乙○○所預見或認識？倘為否定，如何得謂乙○
○有圖利高金輝、余文柱之犯意，而應擔負間接圖利之罪則？原
審就此並未詳加認定，並說明其所憑之依據，遽行論斷，難謂適
法。又原判決於理由內說明乙○○所為應論以直接圖利罪（見原
判決第二十七頁第十四至十六行），然於主文欄又諭知直接及間
接圖利之罪名，併有主文與理由不相適合之違誤。以上或係上訴
意旨所指摘，或為本院得依職權調查之事項，應認原判決關於上
訴人等人部分均有撤銷發回更審之原因。至原判決關於上訴人等
人不另諭知無罪部分，基於審判不可分之原則，併予發回。又原
判決第五頁第十七、十八行所載「職權命令」，與其第二十六頁
末行所稱「法規命令」未盡相符，宜併注意及之。
據上論結，應依刑事訴訟法第三百九十七條、第四百零一條，判
決如主文。
中    華    民    國  九十七  年    一    月  三十一  日
                      最高法院刑事第十二庭
                          審判長法官  邵  燕  玲
                                法官  李  伯  道
                                法官  孫  增  同
                                法官  吳      燦
                                法官  李  英  勇
      本件正本證明與原本無異
                                      書  記  官
中    華    民    國  九十七  年    二    月   十二   日
                                                 H


司法院資訊處製作；財團法人民間司法改革基金會備份。
